【裁判字號】    94,選訴,22
【裁判日期】    950626
【裁判案由】    賄選
【裁判全文】
臺灣屏東地方法院刑事判決              94年度選訴字第22號
公  訴  人  臺灣屏東地方法院檢察署檢察官
被      告  乙○○
選任辯護人  柳聰賢律師
被      告  丁○○
被      告  甲○○
上二人共同
指定辯護人  本院公設辯護人  壬○○
被      告  丙○○
上列被告等因違反公職人員選舉罷免法等案件，經檢察官提起公
訴（94年度選偵字第45號），本院判決如下：
    主  文
乙○○共同連續對於有投票權之人，交付賄賂，而約其投票權為
一定之行使，處有期徒刑壹年，褫奪公權年。
丁○○共同連續對於有投票權之人，交付賄賂，而約其投票權為
一定之行使，處有期徒刑陸月，如易科罰金，以佰元折算壹日
，褫奪公權年。
甲○○共同連續對於有投票權之人，交付賄賂，而約其投票權為
一定之行使，處有期徒刑陸月，如易科罰金，以佰元折算壹日
，褫奪公權年，扣案預備交付之賄賂新臺幣壹萬肆仟元沒收。
丙○○有投票權之人收受賄賂，而許以其投票權為一定之行使，
處有期徒刑月，如易科罰金，以佰元折算壹日，褫奪公權貳
年，收受之賄賂新臺幣壹仟元沒收。
    事  實
一、乙○○為屏東縣第16屆縣議員選舉第3 選區登記第8 號之候
    選人，為期能於民國94年12月3 日舉辦之該屆縣議員選舉順
    利當選，竟於94年11月19日14時許，夥同癸○○（未據起訴
    ）至屏東縣潮州鎮富春里社區發展協會理事長甲○○位於屏
    東縣潮州鎮○○里○○路10號之住處，要求甲○○支持，雙
    方談妥甲○○負責開出120 票，甲○○遂電聯同協會理事丁○○到場，乙○○、癸○○、甲○○、丁○○即共同基於對
    有投票權人交付賄賂及期約賄賂，而約其投票權為一定行使
    之概括犯意聯絡，由癸○○將新臺幣（下同）60,000元之賄
    款交予丁○○，並由丁○○以每票500 元之代價向有投票權
    之選民買票賄選，丁○○得款後，先後3 次分別交付8,000
    元、10,000元、10,000元予甲○○，計28,000元，由甲○○
    分工向56位有投票權之選民買票賄選，發放情形如下：
  (一)丁○○於94年11月22日傍晚時分，至有投票權人丙○○位於
    屏東縣潮州鎮○○路25號之住處，將1,000 元之賄賂交予丙○○收受，告以丙○○係以每票500 元之代價買受其戶內有
    投票權人之選票2 張，要求渠等於縣議員選舉時，就渠等擁
    有之投票權為投票予乙○○之一定行使，而丙○○則收受丁○○所交付之賄款，並許投票予乙○○之投票權一定行使。
  (二)丁○○於94年11月23日（即辛○○出國旅遊前1 日）上午某
    時，至有投票權人辛○○（業經本院另案判決）位於屏東縣
    潮州鎮○○路38號之住處，期約告知辛○○將以每票500 元
    之代價買受其戶內有投票權人之選票2 張，要求渠等於縣議
    員選舉時，就渠等擁有之投票權為投票予乙○○之一定行使
    ，並待其返國時再將賄款交付，辛○○遂允諾期約許以投票
    予乙○○之投票權一定行使。
  (三)丁○○於94年11月23日晚間某時，在屏東縣潮州鎮○○路某
    處，將3,000 元之賄賂交予有投票權人吳聰賢（業經檢察官
    緩起訴處分）收受，告以吳聰賢係以每票500 元之代價買受
    其戶內有投票權人之選票6 張，要求渠等於縣議員選舉時，
    就渠等擁有之投票權為投票予乙○○之一定行使，而吳聰賢
    則收受丁○○所交付之賄款，並許投票予乙○○之投票權一
    定行使。
  (四)丁○○於94年11月24日7 、8 時許，至有投票權人庚○○（
    另為簡易判決處刑）位於屏東縣潮州鎮○○路27號之住處前
    ，將5,000 元之賄賂交予庚○○收受，告以庚○○其中1,00
    0 元係以每票500 元之代價買受其戶內有投票權人之選票2
    張，要求渠等於縣議員選舉時，就渠等擁有之投票權為投票
    予乙○○之一定行使，另4,000 元則係要求庚○○以每票50
    0 元之代價向有投票權之選民買票賄選，而庚○○則收受丁○○所交付之賄款，並許投票予乙○○之投票權一定行使，
    且應允向有投票權之選民買票賄選，在庚○○尚未將賄賂交
    予任何有投票權人收受時，即為檢察官指揮警察查獲本案，
    庚○○就行賄投票部分僅止於預備階段。
  (五)丁○○於94年11月24日或同年月25日某時，至有投票權人鄭
    劉仙里（起訴書誤載為鄭劉仙溫，業經檢察官緩起訴處分）
    位於屏東縣潮州鎮○○路23號之住處，將500 元之賄賂交予
    鄭劉仙里收受，要求其於縣議員選舉時，就其擁有之投票權
    為投票予乙○○之一定行使，而鄭劉仙里則收受丁○○所交
    付之賄款，並許投票予乙○○之投票權一定行使。
  (六)丁○○於94年11月25日10時許，在屏東縣潮州鎮○○鎮○○
    路148 號，將3,000 元之賄賂交予有投票權人朱俊仁（業經
    檢察官緩起訴處分）收受，告以朱俊仁係以每票500 元之代
    價買受其戶內有投票權人之選票6 張，要求渠等於縣議員選
    舉時，就渠等擁有之投票權為投票予乙○○之一定行使，而
    朱俊仁則收受丁○○所交付之賄款，並許投票予乙○○之投
    票權一定行使。
  (七)丁○○於94年11月25日14時至15時間，至有投票權人戊○○
    （業經本院另案判決）位於屏東縣潮州鎮○○路205 號之住
    處前，將2,500 元之賄賂交予戊○○收受，告以戊○○係以
    每票500 元之代價買受其戶內有投票權人之選票5 張，要求
    渠等於縣議員選舉時，就渠等擁有之投票權為投票予乙○○
    之一定行使，而戊○○則收受丁○○所交付之賄款，並許投
    票予乙○○之投票權一定行使。
  (八)甲○○於94年11月26日下午某時，至有投票權人己○○（另
    為簡易判決處刑）位於屏東縣潮州鎮○○路2 號之住處，將
    1,500 元之賄賂交予己○○收受，告以己○○係以每票500
    元之代價買受其戶內有投票權人之選票3 張，要求渠等於縣
    議員選舉時，就渠等擁有之投票權為投票予乙○○之一定行
    使，而己○○則收受甲○○所交付之賄款，並許投票予乙○○之投票權一定行使。
  (九)丁○○於94年11月26日20時許，至有投票權人顏聘貴（業經
    檢察官緩起訴處分）位於屏東縣潮州鎮○○路34之2 號之住
    處，將2,500 元之賄賂交予顏聘貴收受，告以顏聘貴係以每
    票500 元之代價買受其戶內有投票權人之選票5 張，要求渠
    等於縣議員選舉時，就渠等擁有之投票權為投票予乙○○之
    一定行使，而顏聘貴則收受丁○○所交付之賄款，並許投票
    予乙○○之投票權一定行使。
  (十)甲○○於94年11月27日12時許，至有投票權人王鄒麗溫（業
    經檢察官緩起訴處分）位於屏東縣潮州鎮○○路61巷11號之
    住處，將2,500 元之賄賂交予王鄒麗溫收受，告以王鄒麗溫
    係以每票500 元之代價買受其戶內有投票權人之選票5 張，
    要求渠等於縣議員選舉時，就渠等擁有之投票權為投票予乙○○之一定行使，而王鄒麗溫則收受甲○○所交付之賄款，
    並許投票予乙○○之投票權一定行使。
  (十一)甲○○經乙○○之授意，於94年11月26日傍晚時分，在其上
    開住處, 將10,000元之賄款交予真實姓名年籍不詳綽號「琪
    仔」之成年男子，由「琪仔」向20位（起訴書誤載為10位）
    有投票權之選民買票賄選。
二、嗣臺灣屏東地方法院檢察署指揮屏東縣警察局潮州分局及法
    務部調查局屏東縣調查站，於94年11月27日13時15許，對相
    關涉案人同步進行搜索及拘提行動，且扣得甲○○所繳回之
    賄款現金15,000元，丁○○、甲○○並在偵查中自白犯行。
三、案經臺灣屏東地方法院檢察署檢察官指揮屏東縣警察局潮州
    分局及屏東縣調查站共同偵辦，並報請臺灣屏東地方法院檢
    察署檢察官偵查起訴。
    理  由
一、關於證據能力之意見：
  (一)證人即被告丙○○、證人辛○○、吳聰賢、庚○○、鄭劉仙
    里、朱俊仁、戊○○、己○○、顏聘貴、王鄒麗溫、古壬發
    於警詢時之陳述及證述，其性質雖均屬傳聞證據，且查無符
    合刑事訴訟法第159 條之1 至之4 之情形，惟渠等於警詢時
    所為之上開陳述及證述，業經於本院於審判程序時予以提示
    並告以要旨，且各經檢察官、被告乙○○、丁○○、甲○○
    、丙○○及辯護人表示意見，當事人及辯護人已知上述筆錄
    乃傳聞證據，且均未於言詞辯論終結前對該等筆錄內容異議
    ，是渠等於警詢時之陳述及證述依刑事訴訟法第159 條之5
    之規定，得為證據。
  (二)被告丁○○雖於本院審理時否認其於警詢時關於被告乙○○
    夥同癸○○（警詢時陳稱不詳之人）於94年11月19日14時許
    在被告甲○○之上開住處，交付60,000元之賄款以向有投票
    權之選民買票賄選、於上揭時地交付賄賂予戊○○及與辛○○期約賄賂之陳述之真實性，而被告甲○○則於本院審理時
    否認其於警詢時關於被告乙○○夥同癸○○交付賄款予被告
    丁○○以向有投票權之選民買票賄選，及其經被告乙○○之
    授意交付賄款予「琪仔」之陳述之真實性，惟查，被告丁○○、甲○○於警詢陳述時答話語氣平順，渠等之警詢錄音帶
    係連續無中斷，且經本院就渠等之警詢錄音帶製作成譯文（
    見本院卷第221 頁以下），該譯文與警卷內之警詢筆錄內容
    相差無幾，另被告丁○○、甲○○之警詢筆錄均經其本人簽
    名於筆錄末頁及騎縫處，已足擔保該等筆錄之真實性，參以
    詢問之員警對被告丁○○、甲○○詢問前均已依刑事訴訟法
    第94條、第95條、第100 條之1 第1 項之規定，確實為人別
    訊問，告知其依法應有之權利，並全程連續錄音，且於行夜
    間訊問前已得被告丁○○、甲○○之同意等情，有渠等之警
    詢錄音帶及警詢筆錄在卷足稽，又被告丁○○於95年5 月26
    日本院審理95年度選簡上字第2 號被告戊○○、辛○○妨害
    投票案件時結證稱：在警察局受訊時都是伊自願陳述的，伊
    一進警察局，警察說伊要說實話，所以伊在警察局的時候，
    伊就說實話，伊有買票的，伊都有說，伊沒有被刑求（見本
    院卷第94頁），足認被告丁○○、甲○○之警詢筆錄係出於
    自由意思而非不正之方法，則被告丁○○、甲○○之警詢筆
    錄自有證據能力。
  (三)又被告以外之人（包括證人、鑑定人、告訴人、被害人及共
    同被告等）於檢察事務官、司法警察官或司法警察調查中所
    為之陳述，與審判中不符時，其先前之陳述具有較可信之特
    別情況，且為證明犯罪事實存否所必要者，得為證據，刑事
    訴訟法第159 條之2 定有明文，查證人即被告丁○○、甲○○於警詢時均證稱：被告乙○○夥同癸○○交付賄款予被告
    丁○○以向有投票權之選民買票賄選等語（見偵卷第113 頁
    、第116 頁、第121 頁、第126 頁），渠等嗣後於本院審理
    時均改證稱：乙○○未隨同癸○○將賄款交予丁○○等語，
    渠等於司法警察調查時所為之陳述與審判中不符，惟被告丁○○、甲○○之警詢筆錄係出於自由意思而非不正之方法，
    已如上述，再被告丁○○係於94年11月27日13時15分許遭拘
    提，而於同日15時起至17時7 分止第1 度受警方詢問，被告
    甲○○則係於同日16時5 分起至17時12分止第1 度受警方詢
    問，被告甲○○於第1 次受警方詢問時已供稱被告乙○○在
    其住處示意他人交付賄款予被告丁○○，警方乃基於被告甲○○之上開供述於同日18時11分起至18時30分止再度詢問被
    告丁○○，被告丁○○斯時即坦認被告乙○○示意他人交付
    賄款，檢察官旋於同日18時50分起至19時10分止訊問被告丁○○，後因戊○○否認收受被告丁○○所交付之賄賂，警方
    始於同日22時15分起至22時33分止第3 度詢問被告丁○○交
    付賄賂予戊○○之相關事項，並經檢察官再度於94年11月28
    日零時55分起至1 時5 分止就此部分之事實訊問被告丁○○
    ，有拘票1 紙（見偵卷第33頁以下）、被告丁○○之警詢筆
    錄3 份（見偵卷第105 頁、第112 頁、第115 頁）及訊問筆
    錄2 份（見偵卷第299 頁、第305 頁）在卷足憑，故被告丁○○遭拘提後，雖曾經警方3 度詢問及經檢察官2 度訊問，
    然此為偵查機關依法偵辦案件所需要，且觀諸上開警詢筆錄
    及偵訊筆錄，被告丁○○所受之上開5 度詢問及訊問並無就
    同一問題反覆為之之情形，上開筆錄之內容並與被告甲○○
    、丙○○、辛○○、吳聰賢、庚○○、鄭劉仙里、朱俊仁、
    顏聘貴、古壬發、癸○○之陳述均相符，應可採信，另被告
    甲○○於受警方詢問之期間雖有檢察官與被告甲○○之對話
    ，有本院就被告甲○○之警詢錄音帶製作成之譯文在卷足憑
    （見本院卷第248 頁至第252 頁、第261 頁、第262 頁），
    然被告甲○○於檢察官與其對話之前即已供稱乙○○與樁腳
    2 個人來伊家交錢等語（見本院卷第245 頁），而於檢察官
    與被告甲○○之對話過程中，檢察官請被告甲○○詳細陳述
    乙○○來訪的經過（詳如錄音帶譯文），檢察官語氣和善，
    係以聊天式一問一答交談，交談完畢，檢察官還向被告甲○○表示謝意，檢察官於偵訊時，亦對被告甲○○稱「你趕快
    講一講，我讓你交保，都這麼晚了，好嗎？」語氣和善，被
    告甲○○則回稱「我知道，我知道」等情，業據本院於審理
    時當庭勘驗被告甲○○之警詢錄音帶屬實（見本院卷第203
    頁反面、第204 頁正面頁），被告甲○○亦陳稱檢察官沒有
    恐嚇伊等語（見本院卷第204 頁正面），至檢察官雖於與被
    告甲○○對話時提及「我是想，你快點說一說，快點回去」
    、「你趕快講一講，我快一點讓你交保」、「你這樣說不清
    楚，我要讓你交保很困難」等語（見本院卷第250 頁、第26
    1 頁、第262 頁），惟被告甲○○證稱檢察官叫伊說實話沒
    有恐嚇伊等語（見本院卷第160 頁反面），則檢察官於偵辦
    案件過程中向被告曉諭坦承或否認犯行對其自身權益之影響
    ，難認係對被告施不正方法，此外被告甲○○之警詢筆錄之
    內容並與被告丁○○、丙○○、己○○、王鄒麗溫、古壬發
    、癸○○之陳述均相符，是本院審酌被告丁○○、甲○○上
    開警詢筆錄作成時，較無人情施壓或干擾，亦無不當取供之
    情形，且渠等上開陳述與其他被告、證人之陳述及證述均相
    符，堪認渠等於警詢時所為之陳述，客觀上具有較可信之特
    別情況，且亦為證明被告乙○○、丙○○犯罪事實存否所必
    要，依上揭規定，渠等於警詢中之證言自有證據能力。
  (四)證人即被告丁○○、甲○○、證人顏聘貴、庚○○、鄭劉仙
    里、王鄒麗溫、朱俊仁、吳聰賢雖均曾於檢察官偵訊時具結
    作證，惟按證人恐因陳述致自己或與其有刑事訴訟法第180
    條第1 項關係之人受刑事追訴或處罰者，得拒絕證言；證人
    有第181 條之情形者，應告以得拒絕證言，刑事訴訟法第18
    1 條、第186 條第2 項分別定有明文。蓋雖除法律另有規定
    者外，不問何人，於他人之案件，有為證人之義務（同法第
    176 條之1 參照），然被告並無自證己罪之義務，而有保持
    緘默之權利，此乃刑事被告之緘默權，且司法警察、檢察官
    及法院依法於訊問前，亦有告知其得保持緘默之義務（同法
    第95條第2 款參照），是國民於他人之案件中，雖有為證人
    之義務，但仍不能以其有作證之義務，而剝奪其為被告時之
    緘默權，為調和國民之作證義務與刑事被告緘默權之衝突，
    乃有刑事訴訟法第181 條之規定，並於同法第186 條第2 項
    規定於此情形須告以得拒絕證言。被告丁○○等人自警詢時
    開始，即供稱對有投票權人交付賄賂及收受賄賂而許以投票
    權一定之行使，是渠等已涉犯公職人員選舉罷免法第90條之
    1 第1 項及刑法第143 條第1 項之罪，已符合刑事訴訟法第
    181 條之要件，故證人即被告丁○○等人依法均有拒絕證言
    之權利，且依同法第186 條第2 項之規定，檢察官或法院在
    命渠等具結作證前，應先告以得拒絕證言，然觀之卷附之檢
    察官訊問筆錄（見偵卷第300 頁、第313 頁、第267 頁、第
    274 頁、第281 頁、第285 頁、第291 頁、第319 頁），檢
    察官於以證人身分訊問被告丁○○等人前並未有告以得拒絕
    證言之記載，尚難認與刑事訴訟法第186 條第2 項之規定相
    符。惟此告知義務及拒絕證言權之規定，既係為調和國民作
    證義務與刑事被告緘默權而設，其所保障者應係恐受刑事追
    訴或處罰之證人本人，而非本件之共同被告乙○○、丙○○
    ，故違反此規定應生何種之效果，當應自保障證人之權益而
    為解釋，而非將此利益或不利益，歸諸於與上開規定無涉之
    本件其他共同被告，故雖於偵查中，檢察官於詰問證人即被
    告丁○○等人時並未告以得拒絕證言，應認為僅生於證人即
    被告丁○○等人有虛偽陳述之情形時，不能以偽證罪處罰之
    效果而已。綜上，檢察官於偵查中雖有未對證人即被告丁○○等人告以得拒絕證言之程序瑕疵，然於本件共同被告乙○○、丙○○部分，其證詞非無證據能力。至共同被告丙○○
    於94年11月28日偵查中陳述時（見偵卷第335 頁）未經具結
    ，且其無依法不得令具結之情形，依刑事訴訟法第158 條之
    3 之規定，其於偵查中之上開陳述，不得作為證明被告丁○○犯罪之證據。
  (五)本件檢察官對證人即被告丁○○、甲○○偵訊具結作證前，
    雖有未先告以得拒絕證言之程序違法，詳如上述，但其因而
    取得之被告丁○○、甲○○關於其本人之自白之證據，有無
    證據能力，仍應審酌人權保障及公共利益之維護以定之，刑
    事訴訟法第158 條之4 定有明文。又刑事訴訟，係以確定國
    家具體之刑罰權為目的，至於訊問過程中違法所取得之自白
    證據，若不分情節，一概以程序違法為由，否定其證據能力
    ，從究明事實真相之角度而言，難謂適當，且若僅因程序上
    之瑕疵，致使許多與事實相符之證據，無例外地被排除而不
    用，例如違背法定程序之情節輕微，若遽捨棄該證據不用，
    被告可能逍遙法外，此與國民感情相悖，難為社會接受，自
    有害於審判之公平正義，因此，對於違法訊問所取得之自白
    證據，為兼顧程序正義及發現實體真實，應由法院於個案審
    理中，就個人基本人權之保障及社會安全之維護，依比例原
    則及法益權衡原則，予以客觀之判斷，亦即應就違背法定
    程序之程度。違背法定程序時之主觀意圖（即實施訊問之
    公務員是否明知違法並故意為之）。違背法定程序時之狀
    況（即程序之違反是否有緊急或不得已之情形）。侵害犯
    罪嫌疑人或被告權益之種類及輕重。犯罪所生之危險或實
    害。禁止使用證據對於預防將來違法取得證據之效果。
    偵審人員如依法定程序，有無發現該證據之必然性。證據
    取得之違法對被告訴訟上防禦不利益之程度等情狀予以審酌
    ，以決定應否賦予證據能力。本件偵辦過程，證人即被告丁○○、甲○○先以被告身分，於警詢及偵查中接受訊問，且
    警詢及偵查中均已告知刑事訴訟法第95條所列其得保持緘默
    等權利，是證人即被告丁○○、甲○○應已知渠等雖為證人
    但仍得保持緘默，故檢察官訊問證人即被告丁○○、甲○○
    時，雖未告知得拒絕證言，但並未剝奪被告丁○○、甲○○
    之緘默權，揆諸前開說明，本院審酌檢察官對證人即被告丁○○、甲○○偵訊具結作證前，雖有未先告以得拒絕證言之
    程序違法，然其違法情節輕微，且衡諸選舉制度係民主政治
    植基之重要制度，投票行賄、投票受賄均為敗壞選風、破壞
    民主機制之正常運作及選舉之公平性，其犯罪嚴重影響公共
    利益，自不得僅因上開程序上情節輕微之違法，即認被告丁○○、甲○○許進貴等人之自白無證據能力，而忽視重大公
    共利益之維護。是以，本件被告丁○○、甲○○於偵查中以
    證人身分證述關於其本人犯罪事實部分之自白，應認有證據
    能力。
二、訊據被告乙○○固坦承為屏東縣第16屆縣議員選舉第3 選區
    登記第8 號之候選人，惟於本院審理時矢口否認犯行，辯稱
    ：伊未交付60,000元之賄款予丁○○，亦無與丁○○、甲○○共同行求、交付賄賂予有投票權人，丁○○、甲○○於警
    詢時及偵查中之供述均與事實不符云云，經查：
  (一)證人即被告丁○○於警詢時證稱：伊有收受本屆屏東縣議員
    候選人乙○○之給伊的60,000元的買票錢，是乙○○透過伊
    不認識的男子交給伊的，是甲○○於94年11月19日14時或15
    時許打電話給伊叫伊去他家，現場有甲○○及該名男子，該
    男子就叫伊到甲○○家後面，拿60,000元給伊，說這60,000
    給伊處理120 票，投給8 號乙○○，伊以每票500 元向富春
    里內的選民買票，並要求他們投給縣議員候選人登記第8 號
    的乙○○，伊交錢給選民時有當面請他們投給8 號或直接講
    投給乙○○，伊在甲○○住處拿60,000元的買票錢時不止3
    人在場，在場人有甲○○、乙○○、伊及拿60,000元給伊的
    該名男子，伊到甲○○住處時，乙○○、甲○○及拿60,000
    元給伊的該名男子都已經在現場了，60,000元是乙○○要用
    來選舉買票的錢，是乙○○叫該名男子拿120 票的錢（60,0
    00元）給伊的，乙○○叫伊幫忙多拉一些票，隨後就叫該名
    男子拿120 票的60,000元給伊，之後乙○○和該名男子就先
    行離去，伊跟著後面離開等語（見偵卷第106 頁、第107 頁
    、第109 頁、第113 頁），其於偵查中結證稱：有幫乙○○
    買票，當時甲○○打電話給伊，叫伊到他家說有事要找伊幫
    忙，伊到時已有乙○○、甲○○及另1 名男子在場，乙○○
    叫伊幫忙買票，負責120 票，該不知名的男子由乙○○指示
    叫他拿60,000元給伊，甲○○的錢是由伊這邊拿去的，他負
    責56票，他分3 次拿，應是56票，乙○○確有拿錢叫伊幫他
    賄選，乙○○拿錢給伊時甲○○在場，乙○○總共拿60,000
    元給伊，乙○○將錢交給伊就是信任伊，由伊去替他處理，
    他都未過問，乙○○在交給伊錢時，只說叫伊儘量幫忙他，
    他叫伊負責120 票，給伊60,000元，1 票是500 元，乙○○
    只在昨日（即94年11月26日）中午問伊甲○○的電話，期間
    都未與伊聯絡過等語（見偵卷第299 頁至第302 頁）。證人
    即被告甲○○於警詢時證稱：是乙○○交代伊將10,000元交
    給綽號「琪仔」之男子，是在94年11月19或20日14至15時左
    右，乙○○與1 名不認識的男子到伊家，乙○○叫伊在富春
    里幫他開70至80票，伊說不然就做100 票，乙○○說多20票
    總共120 票，然後伊表示不要處理，伊就打電話叫丁○○到
    伊住處來，丁○○來後乙○○就拜託丁○○幫忙做，丁○○
    答應後就由與乙○○一起來的男子拿出60,000元交給丁○○
    ，然後他們就一同離開，伊與乙○○沒有仇恨或糾紛，乙○○到伊家時車子停放在伊家隔壁約3 間房子，當時還下著雨
    ，由乙○○到伊家大門叫伊，伊開門後看到他開來的車輛是
    1 部黑色自小客車，車牌號碼伊不知道，由何人駕駛伊也不
    知道，當時是1 位跟隨乙○○來的男子從車上拿錢出來交予
    丁○○，在場人只有伊和乙○○、丁○○及1 名不詳姓名男
    子等4 人，其於偵查中結證稱：94年11月19日下午約2 、3
    點，當時下雨，乙○○與1 位伊不認識之人來找伊，乙○○
    叫伊幫他處理80幾票，伊就跟他說不然伊幫他處理100 票好
    了，乙○○說不然幫他處理120 票好了，伊因不要插手，伊
    就打電話給丁○○叫他來伊家，丁○○到伊家後，乙○○就
    叫丁○○幫他處理120 票，因丁○○是渠社區的理事，乙○○的朋友就從他們的車上拿出60,000元給丁○○，丁○○拿
    60,000元後就回去了，但到當日晚上，丁○○又來找伊，叫
    伊幫忙處理，伊分3 次向丁○○拿，總共56票的錢28,000元
    ，94年11月26日早上11時40分，乙○○打電話叫伊到他的競
    選總部，乙○○叫伊拿20票的錢給1 位叫「琪仔」的人，該
    人原住潮州鎮富春里，後來搬到屏東市去，伊問鄰居才知道
    他的手機號碼（可能是0000000000號），伊找到「琪仔」時
    他在工作，伊叫他晚上下班來找伊，伊當晚拿20票10,000元
    給「琪仔」，繳給警方的錢是乙○○交給伊買票尚未買完的
    錢，錢是與乙○○同來的不認識之男子自他們的車上拿60,0
    00元給丁○○，伊再向丁○○拿伊幫忙買票的錢，不是乙○○直接交錢給伊，伊確實有幫忙買票，因伊任社區理事長，
    伊曾向乙○○爭取經費辦活動，伊欠他人情才幫乙○○買票
    等語（見偵卷第311 頁至第314 頁）。證人丁○○、甲○○
    就本件被告乙○○於94年11月19日在證人甲○○之住處，要
    求證人丁○○、甲○○在潮州鎮富春里向有投票權之里民買
    票賄選，被告乙○○並命與其同行之男子將60,000元之賄款
    交予證人丁○○後離去之所述，互核相符，且證人癸○○於
    本院審理時亦結證稱：伊於94年11月19日有去甲○○家，伊
    去請甲○○幫忙乙○○能在潮州多開幾張票，當天甲○○有
    打電話叫丁○○過來，伊交60,000元給丁○○等語（見本院
    卷第162 頁反面、第163 頁正面），再乙○○確曾於94年11
    月26日11時38分33秒以其所使用之0000000000號行動電話撥
    打證人丁○○所使用之0000000000號行動電話後，旋於同日
    11時40分9 秒再以其潮州服務處之00-0000000號電話撥打證
    人甲○○所使用之0000000000號行動電話，證人甲○○乃於
    同日15時19分29秒以其所使用之上開行動電話撥打「琪仔」
    所使用之0000000000號行動電話等情，有通聯紀錄2 紙（見
    本院卷第219 頁、第220 頁）在卷足憑，亦可證證人丁○○
    、甲○○之上開證述確與事實相符而可採信，足認被告乙○○確於94年11月19日14時許，夥同癸○○至證人甲○○之住
    處，要求證人甲○○、丁○○在潮州鎮富春里負責120 票，
    被告乙○○即示意由癸○○將60,000元之賄款交予證人丁○○以向有投票權之選民買票賄選，被告乙○○所辯係事後卸
    責之詞，不足採信，事證明確，被告乙○○犯行堪予認定。
  (二)至證人即被告丁○○、甲○○於本院審理時均翻異其詞，結
    證稱：乙○○未隨同癸○○將賄款交予丁○○云云，惟證人
    丁○○、甲○○此部分之所述與渠等於警詢時及偵查中之所
    述均有所不符，且證人丁○○、甲○○於警詢時及偵查中關
    於被告乙○○犯行之所述係與事實相符而可採信，已如上述
    ，然證人甲○○甚至陳稱其於警詢時及偵查中之所述關於乙○○涉案部分不實在，其他都實在等語（見本院卷第161 頁
    正面），則證人甲○○迴護被告乙○○之意圖不言可喻。再
    證人癸○○雖於本院審理時證稱：在甲○○住處交予丁○○
    之60,000元賄款是伊自己要幫乙○○拉票的，本件與乙○○
    無關云云，惟證人癸○○、丁○○均證稱渠等為多年好友，
    癸○○係在甲○○家中廚房將60,000元賄款交予丁○○等語
    （見本院卷第155 頁反面、第157 頁正面、第163 頁），證
    人癸○○、甲○○則證稱渠等互不相識（見本院卷第155 頁
    、第163 頁正面），以買票賄選係政府近年來大力宣導之犯
    罪行為，證人癸○○若真欲獨自出錢為被告乙○○買票賄選
    ，焉有捨熟識多年之證人丁○○，而逕自至不熟識之證人甲○○家中要求其配合買票賄選，此顯與常情不符，可認證人
    甲○○上開就被告乙○○連同其不認識之癸○○至其住處要
    求其做120 票，並由其不認識之癸○○將60,000元之賄款交
    予證人丁○○以向有投票權之選民買票賄選之所述，及證人
    丁○○上開就其到證人甲○○住處時，被告乙○○及癸○○
    均在場，由癸○○交付60,000元之賄款以向有投票權之選民
    買票賄選之所述為可採，足見證人丁○○、甲○○、癸○○
    於本院審理時就關於被告乙○○部分之證述應係事後迴護被
    告乙○○之詞，均不足採信。
三、訊據被告丁○○坦承對於有投票權人吳聰賢、庚○○、鄭劉
    仙里、朱俊仁、顏聘貴等人交付賄賂之事實，惟矢口否認有
    對於有投票權人丙○○、戊○○交付賄賂，亦否認對於有投
    票權人辛○○期約賄賂之犯行，經查：
  (一)被告丁○○就事實一(三)、(四)、(五)、(六)、(九)所載之對於有投票
    權人吳聰賢、庚○○、鄭劉仙里、朱俊仁、顏聘貴等人交付
    賄賂而約渠等投票權為投票予乙○○之一定行使之犯行均坦
    承不諱，核與證人吳聰賢（見偵卷第148 頁至第153 頁、第
    319 頁、第320 頁）、庚○○（見偵卷第129 頁、第130 頁
    、第274 頁）、鄭劉仙里（見偵卷第158 頁至第160 頁、第
    281 頁）、朱俊仁（見偵卷第154 頁、第155 頁、第291 頁
    ）、顏聘貴（見偵卷第131 頁至第136 頁、第267 頁）於警
    詢時及偵查中證述之情均相符，且吳聰賢、鄭劉仙里、朱俊
    仁、顏聘貴等人投票受賄之犯行，業據檢察官為緩起訴處分
    ，有緩起訴處分書1 份（見本院卷第211 頁、第212 頁）在
    卷足憑，堪信被告丁○○此部分之自白確與事實相符，事證
    明確，被告丁○○此部分之對於有投票權人交付賄賂犯行均
    堪認定。
  (二)被告丁○○固坦承有交付1,000 元予丙○○之事實，惟辯稱
    ：伊拿錢給丙○○是叫他買酒喝，沒有叫他投票給乙○○就
    走了云云，查被告丁○○於偵查中供稱：伊有拿1,000 元給
    丙○○，伊在94年11月21日或22日下午近傍晚時到他家找他
    ，當時丙○○在唱歌，伊拿1,000 元給他，叫他投票給乙○○，伊拿完錢後人就離開等語（見偵卷第336 頁），而證人
    即被告甲○○於偵查中結證稱：丙○○的錢是伊叫丁○○交
    錢給他的等語（見偵卷第313 頁），其於本院審理時結證稱
    ：伊記得丁○○有告訴伊，丙○○在唱歌的時候，丁○○有
    拿1,000 元給他，丙○○是丁○○先給賄款後，再告訴伊的
    等語（見本院卷第161 頁反面），若如被告丁○○所辯交付
    1,000 元予丙○○與選舉無關，則被告丁○○焉有將上情告
    知證人甲○○之必要，且若該1,000 元係供購買酒菜之費用
    ，被告丁○○衡情應會於出資後當場與丙○○一同飲酒作樂
    ，自無留下金錢即逕自離去之理，足認被告丁○○於偵查中
    之上開陳述應與事實相符而可採信，且與證人甲○○之證述
    相符，事證明確，被告丁○○對於有投票權人丙○○交付賄
    賂犯行洵堪認定。
  (三)被告丁○○於警詢時供稱：伊於94年11月25日交付5 票的買
    票錢2,500 元給劉先生，地點是在劉先生潮州鎮○○路的住
    家前，伊不是交給劉先生（劉道鍾），而是交給他太太，在
    偵訊室內的戊○○是劉先生（劉道鍾）的太太，伊要交錢時
    ，有問戊○○家中有幾票，她告訴伊有5 票，伊就拿2,500
    元給戊○○，並交代她在選舉投票時，要投給縣議員候選人
    登記第8 號之乙○○，伊確定是在戊○○家門口將錢交給她
    的等語（見偵卷第108 頁、第116 頁、第117 頁），其於偵
    查中供稱：伊是到潮州鎮○○路的劉先生處，拿5 票的錢2,
    500 元給戊○○，伊去劉先生家時因不認識他，伊問他家隔
    壁的理髮店才知道他家，伊只記得他叫劉×鍾，當時他家門
    未關，他太太（戊○○）正好在外面，伊問戊○○劉×鍾家
    是否在這裡，她說是，伊便問戊○○家中有幾票，她說5 票
    ，伊就拿2,500 元給戊○○，當時她家客廳隔屏旁躺著一位
    行動不便的人，伊確有拿錢給戊○○等語（見偵卷第305 頁
    、第306 頁）。核與證人古壬發於警詢時及於95年5 月26日
    本院審理95年度選簡上字第2 號被告戊○○、辛○○妨害投
    票案件證稱：丁○○確實於94年11月25日下午2 、3 時許，
    到戊○○位於屏東縣潮州鎮○○路205 號住處之隔壁（即同
    路207 號）由古壬發開設之理髮店，詢問隔壁（即戊○○及
    其夫劉道鍾住所）是否姓劉，古壬發乃以手指出戊○○住所
    之方向，且隔鄰除戊○○一家外，無人姓劉，當時戊○○並
    未站在屋外，戊○○家還有住殘障沒結婚的二伯之情（見偵
    卷第340 頁、本院卷第196 頁）相符。且被告丁○○於警局
    時對戊○○本人為明確之指認，堪信被告丁○○於警詢時及
    偵查中之所述均屬真實，是被告丁○○於本院時改稱，因為
    天色暗，所以把錢交給一婦人，那人並非戊○○云云，顯係
    臨訟飾卸之詞，不足採信。再證人古壬發既證稱被告丁○○
    係於午飯過後，下午2 、3 時來詢問，自不可能有因天色昏
    暗誤認他人為戊○○之理（另檢察官認被告丁○○係於當日
    晚間8 時許交付賄款予戊○○，此部份與證人古壬發所述不
    符，應以與本案無任何利害關係之證人古壬發所述為可採，
    故被告丁○○交付賄賂予戊○○之時間應更正為同日14時至
    15時間，附此敘明），事證明確，被告丁○○對於有投票權
    人戊○○交付賄賂犯行堪予認定。
  (四)被告丁○○就其於94年11月23日（即辛○○出國旅遊前1 日
    ）上午某時，至辛○○之住處，告知辛○○將以每票500 元
    之代價買受其戶內有投票權人之選票2 張，要求渠等於縣議
    員選舉時，就渠等擁有之投票權為投票予乙○○之一定行使
    ，並待其返國時再將賄款交付，辛○○遂允諾投票予乙○○
    等情，業據被告丁○○於警詢時（見偵卷第108 頁）及偵查
    中（見偵卷第300 頁、第301 頁）供述明確，證人辛○○亦
    於警詢中為相同之證述（見本院卷第67頁、第68頁），堪信
    被告丁○○與證人辛○○間確有期約賄賂之事實，可以認定
    ，被告丁○○於本院審理時所辯顯係卸責之詞，自不足採。
    再按利用共同被告之自白或其他不利於己之陳述，作為認定
    其他共同被告犯罪之證據，不特與用該被告自己之自白作為
    其犯罪之證據同有自白虛偽性之危險，亦不免有嫁禍於其他
    共同被告而為虛偽供述之虞，故就刑事訴訟法第156 條第2
    項之立法意旨觀之，共同被告之自白或其他不利於己之陳述
    ，固得作為認定其他共同被告犯罪之證據，但不得作為有罪
    判決之唯一證據，仍應調查其他必要之證據，以察是否與事
    實相符，亦即仍須有補強證據以擔保該共同被告自白之真實
    性，始得採為斷罪之依據，並非絕對可由法院自由判斷該共
    同被告之自白或不利於己之陳述之證明力，若不為其他補強
    證據之調查，而專憑此項供述據為被告犯罪事實之認定，即
    與上開規定有違（最高法院88年度台上字第3584號判決意旨
    參照），查被告丁○○雖曾坦認對於證人辛○○交付賄賂，
    惟證人辛○○僅就期約部分於警詢中坦承犯行，就其收受賄
    賂部份自始均矢口否認，被告丁○○之上開對於證人辛○○
    交付賄賂之自白並無其他證人或證物可資佐證，是依本案現
    有證據，尚難認定被告丁○○對於證人辛○○交付賄賂之犯
    行。另按期約賄賂罪係以對於有投票權之人，期約賄賂，而
    約其不行使投票權或為一定之行使為構成要件。亦即須視行
    為人主觀上是否具有行賄之犯意，而約使有投票權人為投票
    權一定之行使或不行使；客觀上行為人所行求期約或交付之
    賄賂或不正利益是否可認係約使投票權人為投票權之一定行
    使或不行使之對價；以及所行求、期約、交付之對象是否為
    有投票權人而定，上開對價關係，在於行賄者之一方，係認
    知其所行求、期約或交付之意思表示，乃為約使有投票權人
    為投票權一定之行使或不行使；在受賄者之一方，亦應認知
    行賄者對其所行求、期約或交付之意思表示，乃為約使其為
    投票權一定之行使或不行使，最高法院92年台上字第893 號
    判例著有明文，查被告丁○○既將欲以每票500 元之代價買
    受證人辛○○戶內有投票權人之選票2 張，而證人辛○○亦
    既承諾2 張選票可投給乙○○，則被告此部分之所為自符合
    期約賄賂之要件，事證明確，被告丁○○對於有投票權人辛○○期約賄賂犯行亦堪認定。
四、訊據被告甲○○坦承對於有投票權人己○○、王鄒麗溫等人
    交付賄賂之事實，惟矢口否認有向丁○○收受28,000元之賄
    款，及將10,000元之賄款交予「琪仔」向20位有投票權之選
    民買票賄選之犯行，經查：
  (一)被告甲○○就事實一(八)、(十)所載之對於有投票權人己○○、
    王鄒麗溫等人交付賄賂而約渠等投票權為投票予乙○○之一
    定行使之犯行均坦承不諱，核與證人己○○（見偵卷第325
    頁）、王鄒麗溫（見偵卷第162 頁、第163 頁、第285 頁）
    於警詢時及偵查中證述之情均相符，且己○○、王鄒麗溫等
    人投票受賄之犯行，業據檢察官為緩起訴處分，有緩起訴處
    分書1 份（見本院卷第211 頁、第212 頁）在卷足憑，堪信
    被告甲○○此部分之自白確與事實相符，事證明確，被告甲○○此部分之對於有投票權人交付賄賂犯行均堪認定。
  (二)被告甲○○於警詢時供稱：丁○○拿給伊的賄選款項是28,0
    00元等語（見偵卷第125 頁），其於偵查中供稱：丁○○來
    找伊，叫伊幫忙處理，伊分3 次向丁○○拿，總共56票的錢
    28,000元等語（見偵卷第312 頁）。證人即被告丁○○於警
    詢時證稱：94年11月24日（左右）下午第1 次交付16票的買
    票錢8,000 元、第2 次於隔（25）日晚上交付20票的買票錢
    10,000元、第3 次也是在當（25）日晚上交付20票的買票錢
    10,000元，總共3 次共拿28,000元給甲○○，甲○○跟伊講
    他那裡有些票，也就是買票的對象，所以伊就交付給甲○○
    3 次，共計56票28,000元等語（見偵卷第108 頁、第110 頁
    ），其於偵查中結證稱：甲○○的錢是由伊這邊拿去的，他
    負責56票，他分3 次拿，應是56票等語（見偵卷第300 頁）
    ，被告甲○○於警詢時及偵查中之供述經核與證人丁○○之
    證述相符，且被告甲○○自承交付1,500 元予己○○、交付
    2,500 元予王鄒麗溫及交付10,000元予「琪仔」（詳下述）
    ，其所剩之賄款應為14,000元，與其交警扣案之現金數目相
    去僅1,000 元，而被告甲○○交警扣案之現金為15,000元，
    有扣押物品目錄表可稽（見偵卷第343 頁），其中1,000 元
    應係被告甲○○所有，與本件犯行無關，業據被告甲○○陳
    明（見偵卷第313 頁），是被告甲○○所剩之賄款數額確為
    14,000元，可認被告甲○○於警詢時及偵查中之上開自白與
    事實相符而可採信，堪信被告甲○○所取得之賄款為28,000
    元，被告於本院審理時所辯顯係卸責之詞。
  (三)被告甲○○於警詢時供稱：伊有拿20張票的錢10,000元交給
    「琪仔」，伊問朋友「琪仔」的電話號碼，然後用伊的行動
    電話0000000000打給「琪仔」，叫他來伊家將10,000元交給
    「琪仔」，是乙○○交代伊將10,000元交給「琪仔」等語（
    見偵卷第120 頁、第121 頁），其於偵查中供稱：94年11月
    26日早上11時40分，乙○○打電話叫伊到他的競選總部，乙○○叫伊拿20票的錢給1 位叫「琪仔」的人，該人原住潮州
    鎮富春里，後來搬到屏東市去，伊問鄰居才知道他的手機號
    碼（可能是0000000000號），伊找到「琪仔」時他在工作，
    伊叫他晚上下班來找伊，伊當晚拿20票10,000元給「琪仔」
    等語（見偵卷第312 頁），再乙○○確曾於94年11月26日11
    時40分9 秒以其潮州服務處之00-0000000號電話撥打被告甲○○所使用之0000000000號行動電話，被告甲○○乃於同日
    15時19分29秒以其所使用之上開行動電話撥打「琪仔」所使
    用之0000000000號行動電話等情，有通聯紀錄2 紙（見本院
    卷第219 頁、第220 頁）在卷足憑，可認被告甲○○於警詢
    時及偵查中之上開自白與事實相符而可採信，堪信被告甲○○將10,000元之賄款交予「琪仔」向20位有投票權之選民買
    票賄選，被告甲○○所辯係事後卸責之詞，不足採信，事證
    明確，被告甲○○此部分之犯行亦堪認定。
五、訊據被告丙○○固坦承有收受丁○○所交付之1,000 元之事
    實，惟辯稱：丁○○拿1,000 元給伊係酒菜錢，且其戶內有
    投票權人係3 人，丁○○交付1,000 元自無法以每票500 元
    買受其戶內之選票云云，查證人即被告丁○○於偵查中證稱
    ：伊有拿1,000 元給丙○○，伊在94年11月21日或22日下午
    近傍晚時到他家找他，當時丙○○在唱歌，伊拿1,000 元給
    他，叫他投票給乙○○，伊拿完錢後人就離開等語（見偵卷
    第336 頁），而證人即被告甲○○於偵查中結證稱：丙○○
    的錢是伊叫丁○○交錢給他的等語（見偵卷第313 頁），其
    於本院審理時結證稱：伊記得丁○○有告訴伊，丙○○在唱
    歌的時候，丁○○有拿1,000 元給他，丙○○是丁○○先給
    賄款後，再告訴伊的等語（見本院卷第161 頁反面），且被
    告丙○○已坦承有收受丁○○所交付之1,000 元（見偵卷第
    336 頁），若證人丁○○交付1,000 元予被告丙○○與選舉
    無關，則證人丁○○焉有將上情告知證人甲○○之必要，且
    若該1,000 元係供購買酒菜之費用，證人丁○○衡情應會於
    出資後當場與被告丙○○一同飲酒作樂，自無留下金錢即逕
    自離去之理，足認證人丁○○於偵查中之上開陳述應與事實
    相符而可採信，且與證人甲○○之證述相符，又證人甲○○
    於警詢時已證稱：被告丙○○說她女兒在北部不會回來，所
    以2 票等語，有證人甲○○之警詢錄音帶譯文在卷足憑（見
    本院卷第255 頁），被告丙○○空言否認，自不足採，事證
    明確，被告丙○○收受證人丁○○所交付之賄賂而許以投票
    權為一定之行使犯行洵堪認定。
六、按被告乙○○、丁○○、甲○○行為後，公職人員選舉罷免
    法部分條文業於94年11月30日經總統以華總一義字第094001
    96881 號令修正公布，並自公布日起算之第3 日即同年12月
    2 日起發生效力，其中該法第90條之1 第1 項原係規定「對
    於有投票權之人，行求期約或交付賄賂或其他不正利益，而
    約其不行使投票權或為一定之行使者，處5 年以下有期徒刑
    ，得併科新台幣40萬元以上400 萬元以下罰金。」，現修正
    為「對於有投票權之人，行求期約或交付賄賂或其他不正利
    益，而約其不行使投票權或為一定之行使者，處3 年以上10
    以下有期徒刑，得併科新台幣100 萬元以上1,000 萬元以下
    罰金。」，是被告乙○○、丁○○、甲○○犯後公職人員選
    舉罷免法第90條之1 第1 項已有變更，比較新舊法之結果，
    以舊法有利於被告乙○○、丁○○、甲○○，依刑法第2 條
    第1 項但書之規定，應適用最有利於被告乙○○、丁○○、
    甲○○之舊法，即修正前之公職人員選舉罷免法第90條之1
    第1 項處罰。是核被告乙○○、丁○○、甲○○所為，均係
    犯修正前公職人員選舉罷免法第90條之1 第1 項之對於有投
    票權之人，交付賄賂，而約其投票權為一定之行使罪，上開
    犯行雖同時該當於刑法第144 條第1 項之投票行賄罪，惟因
    修正前公職人員選舉罷免法第90條之1 第1 項之投票行賄罪
    係刑法第144 條第1 項之投票行賄罪之特別規定，依特別法
    優於普通法之法律競合關係，僅依修正前公職人員選舉罷免
    法第90條之1 第1 項之投票行賄罪論處；核被告丙○○所為
    ，係犯刑法第143 條第1 項之投票受賄罪。被告乙○○、丁○○、甲○○、「琪仔」間，就本件對於有投票權人交付賄
    賂犯行，互有犯意聯絡及行為分擔，均為共同正犯。被告丁○○對於辛○○期約賄賂之行為，係交付賄賂之賄選行為之
    階段性行為，蓋每一交付賄賂之賄選犯行，均係自預備、期
    約而交付賄賂，是預備、期約賄選行為，應為交付賄賂之賄
    選行為所吸收，不另論罪。被告乙○○、丁○○、甲○○上
    開多次交付賄賂（含期約賄賂）犯行，均時間緊接，所犯之
    構成要件均相同，顯係基於概括犯意為之，均應依刑法第56
    條之連續犯規定論以一罪，並均加重其刑。被告丁○○、甲○○分別於偵查中自白，應依公職人員選舉罷免法第90條之
    1 第5 項之規定減輕其刑，並均依法先加後減之。檢察官雖
    未就被告丁○○對於有投票權人辛○○期約賄賂犯行提起公
    訴，惟被告丁○○此部分所為之犯行與原起訴論罪科刑之犯
    行有連續犯之裁判上一罪關係，為起訴效力所及，本院自得
    一併審理，併此敘明。爰審酌選舉制度係民主政治植基之重
    要制度，被告乙○○、丁○○、甲○○對選民交付賄賂，敗
    壞選風、破壞民主機制之正常運作及選舉之公平性，而被告
    乙○○身為候選人竟主導本件賄選犯行，且於偵查中拒不到
    案，復於本院審理時空言否認犯行，態度惡劣；並審酌被告
    丙○○收受他人所交付之賄賂，亦破壞民主機制之正常運作
    及選舉之公平性，且否認犯行，態度不佳，及渠等犯罪之動
    機、目的、手段等一切情狀，分別量處如主文所示之刑，並
    就被告丁○○、甲○○、丙○○諭知易科罰金之折算標準，
    及依公職人員選舉罷免法第98條第3 項之規定對被告乙○○
    、丁○○、甲○○宣告褫奪公權3 年；對被告丙○○宣告褫
    奪公權2 年。被告丁○○、甲○○業於偵查中自白部分犯行
    ，惟嗣後否認，爰不予宣告緩刑，併此敘明。
七、扣案被告甲○○預備交付之賄賂14,000元，應依公職人員選
    舉罷免法第90條之1 第3 項之規定宣告沒收之（另1,000 元
    則與本案無關，詳上述）；被告丙○○所收受之賄賂1,000
    元，應依刑法第143 條第2 項之規定宣告沒收。至被告丙○○所收受之1,000 元雖均未扣案，然刑法第143 條第2 項關
    於追徵其價額之規定，係指供犯罪所用或因犯罪所得之原物
    不能沒收時，始追徵與原物相當之價額而言（最高法院90年
    度台上字第5832號、第5757號、第3728號判決意旨參照），
    本件被告丙○○所收受之賄賂為新臺幣現金，其沒收自不生
    追徵其價額之問題；又被告丁○○所繳回遭扣案之2,000 元
    為其自身所收受之賄賂，業據被告丁○○陳明在卷（見偵卷
    第109 頁），因檢察官未就被告丁○○收受賄賂犯行部分提
    起公訴，本院自不得將其所收受之賄賂2,000 元宣告沒收，
    均併此敘明。
據上論斷，應依刑事訴訟法第299 條第1 項前段，修正前公職人
員選舉罷免法第90條之1 第1 項、第3 項、第5 項前段、第98條
第3 項，刑法第2 條第1 項但書、第11條、第28條、第56條、第
143 條第1 項、第2 項、第41條第1 項前段、第2 項、第37條第
2 項、第3 項，罰金罰鍰提高標準條例第1 條前段、第2 條，判
決如主文。
本案經檢察官葉容芳到庭執行職務。
中    華    民    國    95    年    6     月    26    日
                  刑事第五庭    審判長法  官    石家禎
                                      法  官    李宜娟
                                      法  官    林家聖
以上正本證明與原本無異。
如不服本判決應於收受本判決送達後10日內向本院提出上訴書狀
，其未敘述上訴理由者，並得於提起上訴後10日內向本院補提理
由書狀（均須按他造當事人之人數附繕本）「切勿逕送上級法院
」
中    華    民    國    95    年    6     月    26    日
                                書記官  莊正彬
附錄本判決論罪科刑法條全文：
修正前公職人員選舉罷免法第90條之1
對於有投票權之人，行求期約或交付賄賂或其他不正利益，而約
其不行使投票權或為一定之行使者，處五年以下有期徒刑，得併
科新台幣四十萬元以上四百萬元以下罰金。
預備犯前項之罪者，處一年以下有期徒刑。
預備或用以行求期約或交付之賄賂，不問屬於犯人與否，沒收之
。
犯第一項或第二項之罪，於犯罪後六個月內自首者，減輕或免除
其刑；因而查獲候選人為共犯者免除其刑。
犯第一項或第二項之罪，在偵查中自白者，減輕其刑；因而查獲
候選人為共犯者，減輕或免除其刑。
刑法第143條
有投票權之人，要求、期約或收受賄賂或其他不正當利益，而許
以不行使其投票權或為一定之行使者，處三年以下有期徒刑，得
併科五千元以下罰金。
犯前項之罪者，所收受之賄賂沒收之。如全部或一部不能沒收時
，追徵其價額。


司法院資訊處製作；財團法人民間司法改革基金會備份。
